【裁判字號】    89,上訴,1558
【裁判日期】    900227
【裁判案由】    妨害國幣懲治條例
【裁判全文】
臺灣高等法院高雄分院刑事判決                  八十九年度上訴字第一五五八號
    上  訴  人
    即  被  告  乙○○
    指定辯護人  本院公設辯護人  孫  妙  岑
右上訴人因妨害國幣案件，不服台灣高雄地方法院八十九年度訴緝字第六四號中華民
國八十九年九月十九日第一審判決（起訴案號：台灣高雄地方法院檢察署八十六年度
偵字第一○○六九、一三一○四號），提起上訴，本院判決如左：
    主  文
原判決撤銷。
乙○○共同連續意圖供行使之用，而偽造幣券，處有期徒刑柒年。
扣案之偽造壹仟圓紙幣成品貳仟伍佰零陸萬肆仟元、偽造之壹仟圓紙幣半成品肆仟玖
佰柒拾萬元、壹仟圓紙幣伍張，未分割之壹仟元偽造紙幣肆張、未使用過之偽鈔印刷
板參塊、使用過之偽鈔印刷板參拾肆塊、裁紙機壹台均沒收。
    事  實
一、乙○○知其外甥符國明（已另案經台灣高雄地方法院以八十七年度訴字第一四○
    二號判處有期徒刑七年六月確定）具有印刷技術，二人遂基於意圖供行使之用之
    概括犯意聯絡，由乙○○提供資金，先於民國八十五年十月三日向不知情之優美
    股份有限公司（下稱優美公司），以分期付價買賣之方式購得日本製良明牌之五
    二○Ｘ型單色快速印刷機一台，復於同年十一月一日，向不知情之蘇吉晃以每月
    新台幣（下同）二萬元之租金，承租位於高雄市○鎮區○○街六十九號房屋，及
    向不詳姓年籍之人購買貨櫃屋（未據扣案），放置於高雄市○鎮區○○街與瑞日
    街旁之空地上，分別作為印製偽鈔地點與藏置偽鈔之倉庫，而由廖文宏（已另案
    經台灣高等法院高雄分院於八十八年十月五日以八十八年度上訴字第一一七四號
    刑事判決科處有期徒刑五年二月，現上訴於最高法院）負責進行有關鈔票色澤之
    調配，符國明則自同年十二月底起至八十六年農曆年後，在前開租所連續數次印
    製偽造之一千元紙幣，計共印製千元之偽鈔成品二萬五千零六十四張（即二千五
    百零六萬四千元）、半成品四萬九千七百張（即四千九百七十萬元），嗣於八十
    六年四月二十二日，符國明持偽造之千元紙幣五張（即五千元）借予不知情之陳
    義仁（業經無罪判決），於該日十九時四十分許，為警在高雄縣旗山鎮嶺口附近
    山區○○道路上攔查，當場自陳義仁身上（符國明亦在旁）起獲持有上開偽鈔五
    張，而循線查獲。並在高雄市○○街六十九號查獲印刷機、裁紙機各一台，使用
    過之偽鈔印刷板三十四塊。在廖文宏高雄市○○區○○路二三八號倉庫內查獲未
    使用過之印板三片，另在高雄市○鎮區○○街與瑞日街旁之空地貨櫃屋內起出前
    揭偽鈔成品二萬五千零六十四張（即二千五百零六萬四千元）、半成品四萬九千
    七百張（即四千九百七十萬元），及另在乙○○所承租位於高雄市○鎮區○○街
    六十九號房屋查獲未切割之偽造之一千元紙幣半成品四張，均扣押之。
二、案經高雄縣警察局岡山分局移送台灣高雄地方法院檢察署檢察官偵查起訴，乙○
    ○逃逸，台灣高雄地方法院通緝，於八十九年五月二十三日緝獲歸案。
    理  由
一、訊據上訴人即被告乙○○坦承有於上開時、地向房東蘇吉晃承租佛西街之房子，
    及開立支票購買印刷機及裁紙機之事實，惟否認有上開偽造國幣犯行，辯稱：所
    租用上開房屋二樓僅係放置傢具，人則未居住，且人一直在澎湖做生意，又因符
    國明為開印刷廠，因無足夠資金，為感謝符國明之母親曾幫助過被告創業，才幫
    忙符國明購買開印刷廠所需之機器等物，豈料符國明竟自行印製偽鈔，事前被告
    毫不知情云云。
二、經查：
  （一）上開被告出資購置印刷機、裁紙機等印刷所需之用具，及租用高雄市○鎮區
        ○○街六十九號房屋，購買貨櫃屋置於高雄市○鎮區○○街與瑞日街旁之空
        地上，分別作為印製偽鈔地點與藏置偽鈔之倉庫之事實，業經證人即負責印
        製偽鈔之符國明證稱︰於八十五年十二月時，被告乙○○曾向符國明提出要
        開印刷公司，已購置印刷機、並租好地點，故請符國當印刷師傅，且貨櫃屋
        為被告乙○○所購買，放置於高市○○路世貿中心旁大路內之巷子裡，離被
        告所租用房子僅約一、二十分中之路程，並分別於八十六年過年前印製一次
        ，過年後再印一次偽鈔，二人並將這些偽鈔運至貨櫃屋內存放等語（分別見
        台灣高雄地方法院八十六度訴字第一九九二號刑事卷第三十三頁及其背面，
        八十七年度訴字第一四○二號刑事卷第十三、十四頁、三十三頁、第四十一
        頁至第四十二頁背面，台灣高雄地方法院八十九年六月十六日訊問筆錄）。
        符國明於八十六年八月二十日在台灣高雄地方法院陳稱「他（指被告乙○○
        ）買了印刷機及裁紙機及相好房子來找我說要開印刷廠，去了一、二次後就
        告訴我要印偽鈔，我介紹廖文宏給乙○○，偽鈔是乙○○叫我拿去廖文宏的
        倉庫內那時拿去三百萬偽鈔，買主則是乙○○自已找的」（見原審一九九二
        號卷第三十三頁）等語屬實，證人符國明與被告間係甥舅之親戚關係，被告
        並陳稱與證人符國明間並無何冤隙（見台灣高雄地方法院八十九年八月十六
        日訊問筆錄），而證人符國明已因前揭行為，經依違反國幣懲治條例判處罪
        刑確定，現於執行中，此經台灣高雄地方法院調查卷查閱無訛，並有判決甲
        本在卷可按，如被告單純係為贊助證人符國銘開設印刷廠，並為其租用房屋
        、購置印刷器材及貨櫃倉庫，如此情義，依常情、常理，證人符國明當盡力
        為被告迴護，怎會再設辭誣陷！是其所證應屬可信。
  （二）證人即優美公司出售印刷機之業務員劉世強於台灣高雄地方法院亦證稱︰因
        公司客戶介紹，始認識被告乙○○及證人符國明等人，我推銷印刷機給乙○
        ○、符國明、廖文宏，當時只我們四人，隔一星期乙○○叫我去簽約，公司
        並於八十五年十月二十三日將印刷機運至被告所租用之佛西街六十九號房子
        處，費用均係被告所支付，惟尚未付清，買時乙○○向我稱他有經濟能力才
        想買機器贊助符國明開印刷業，因乙○○是符國明的舅舅，乙○○向我們說
        他們二人要合開印刷廠，乙○○說他有朋友在維土比公司可拿一些業務可印
        刷，裝後每隔二至三個月我們都去按裝地點檢查機器一次。我去過好幾次，
        我去時有時乙○○在工廠，有時符國明在，有時二人同在等語（見台灣高雄
        地方法院八十九年七月十一日訊問筆錄）；被告辯以上揭時段均住在澎湖，
        未回台灣云云，無非卸責之詞。另證人即被告租屋之房東蘇吉晃亦陳稱︰於
        八十五年十一月一日將佛西街六十九號之房屋租予被告，當時被告稱要將該
        屋轉租予外甥作印名片之場所，始以每月二萬元之租金出租等語明確（見台
        灣省高雄縣岡山分局岡警刑移字第四三四號刑事偵查卷第二十八頁背面至第
        三十頁）。如被告純係出資幫助符國明開設印刷廠，其所出資金額頗鉅，竟
        毫不過問符國明業務經營之盈虧等狀況，猶每月按期支付租金與印刷機之分
        期價額，顯與常理相違。此外，並有於被告之租屋地點扣得印製偽鈔所用之
        單色快速印刷機、裁紙機各一台、使用過之印刷板三十四塊、未始用過之印
    刷板三塊，及偽造之千元紙幣成品二萬五千零六十四張（即二千五百零六萬
        四千元）、半成品四萬九千七百張（即四千九百七十萬元）、未切割之千元
        鈔四張等物扣案足資佐證。有關器械部分，並有照片多幀在卷可資參証。
  （三）至於符國明雖於警、偵訊中陳稱：偽造之新台幣係許清褆及陳國泰所印製，
        且因渠等向其借用三十萬尚未清償，故向渠等拿該偽造之貨幣約四十萬元云
        云；復稱︰八十五年十二月底向舅舅即被告承租佛西街六十九號一樓，自八
        十六年二月一日開始製作偽鈔，均僅其一人製作、印刷，並無任何人幫忙，
        而被告係住二樓，其要印刷偽鈔時，均會先撥電話看被告乙○○是否在，其
        係趁被告乙○○不在時才印，被告乙○○完全不知其在印偽鈔，而貨櫃屋則
        是放置該處已久，見無人使用，故逕自打開並堆藏偽鈔，印製過程等均無同
        夥，所有過程等均係個人所作，無任何人參與分工，而製造偽鈔之技術，則
        係自行購買印刷書籍作參考，及實地反覆操作印刷機具而印製成云云（分別
        見台灣省高雄縣警察局岡山分局岡警刑自移字第四三四號刑事偵查卷第十三
        至第十八頁，台灣高雄地方法院檢察署八十六年度偵字第一○○六九號偵查
        卷第十九頁背面至第二十一頁、第三十四頁、第三十五頁、第四十二頁至第
        四十四頁），然其事後已證稱︰本想為被告乙○○扛下，且被告曾交代過，
        如被查獲時，則說是向許清褆買的，而有前述證詞等語（見台灣高等法院高
        雄分院八十六年度上訴字第一九○四號刑事卷第二十五頁至第二十七頁、第
        六十頁背面至第六十二頁背面、第七十七頁背面），足認證人符國明先前於
        警、偵訊中部分所述係為被告乙○○隱匿，而所作不實之陳述，尚難為被告
        乙○○有利之認定。八十九年十二月十四日自其服刑之嘉義監獄具狀略稱「
        （對於本案）甘服法律之制裁，：：：同案被告（指乙○○）逕自上訴，求
        嫌之途，為其司法救濟之頑抗手法，：：符國明於一審已就一切原委說明在
        案，求為參閱台灣高雄地方法院八十九年度訴緝字第六十四號案卷，無需再
        借提傳訊符國明」。綜前所述，被告確有租用房子供作印製偽鈔之場所，購
        置印刷機、貨櫃屋供印製及放置偽鈔之用無訛。所辯無非卸責之詞，不足採
        信，事證明確，其犯行堪以認定。被告本件事證既已明確。
（四）本院向航空公司及內政部政署航空警察局查詢其來往澎湖之情形，據內政部政
      署航空警察局九十年一月五日（八九）航警高分三字第八二０五號函稱「經查
      各航空公司艙單保存期限為二年，經人工再次查尋，確實未保留八十五、八十
      六年度高雄至馬公旅客艙單，無法提供資料」。華信航空公司八十九年十二月
      二十九日（八九）信財發字第一六一八號函稱「該公司八十八年八月八日合併
      國華航空公司（消滅），八十五年至八十六年屬原國華航空公司時期，所悉八
      十五年度資籿  已申報銷毀，而本公司現有系統無法以旅客姓名及身分証字號
      查詢旅客所搭乘之資料」。同公司九十年二月五日（九０）信客發字第０一五
      二號函稱「乙○○先生於八十五年到八十六年間出入高雄至澎湖搭乘前國華班
      機往返之次數，及日期事宜，由於本公司係八十八年八月八日合併國華航空公
      司（消滅），無是項資料」。遠東航空股份有限公司八十九年十二月二十八日
      （八九）高分函第０七二號函稱「本公司艙單保存期限為二年，經人工再資查
      尋，確未保留八十五、八十六年度高雄至馬公旅客艙單，故無法提供資料」。
      立榮航空股份限公司八十九年十二月二十七日立航字第八九一二七號函稱「：
      ：：需資料超過本公人司資籿保存期限，資料均已銷毀，故無法提供」。復興
      航空運輸股份有限公司八十九年十二月二十九日（八九）復內營字第０六０號
      函稱「經查核貴院所提日期艙單因年限已內，無法提供資料之記錄」。另本院
      函台灣航業股份有限公司高雄分公司查証，雖未據函復，但本院電話查詢，亦
      未保存該年間之艙單資料，無此部分資料可資供，有電話查詢記錄可考。但參
      諸前証人劉世強曾見其在場，「裝機後每隔二至三個月我們都去按裝地點檢查
      機器一次。我去過好幾次，我去時有時乙○○在工廠，有時符國明在，有時二
      人同在」等語（見台灣高雄地方法院八十九年七月十一日訊問筆錄），被告於
      台灣高雄地方法院審理時復具狀陳稱「被告在澎湖營商期間：：：：偶而返高
      雄：：：探視，：：：：至符國明案發處所暫宿」（見原審卷第一一七頁）。
      已足認被告乙○○確有與符國明共同偽造幣券，被告請求傳訊證人洪學宏以證
      明其曾於八十四年七月至八十六年十月間與該證人合作生意事宜等情事，經本
      院多資傳訊無著，被告復表示捨棄傳訊，且本院已得心証，自無再傳之必要，
      附此敘明。
三、按妨害國幣懲治條例第一條第一項規定，本條例所稱之國幣，係指中華民國境內
    ，由中央政府或其授權機關所發行之紙幣或硬幣。而中央銀行於五十七年七月一
    日在臺復業後，即已委託臺灣銀行發行新臺幣，自是時起，新臺幣已具有國幣之
    功能，如有偽造、變造之行為，應依妨害國幣懲治條例治罪（參照大法官會議第
    九十九號解釋及最高法院五十六年臺上字第二一七一號判例）。被告乙○○偽造
    新台幣，核其等所為，係犯妨害國幣懲治條例第三條第一項意圖供行使之用，而
    偽造幣券罪，被告租用房屋、購置機器及貨櫃屋等物，而由符國明為偽造行為之
    實施，廖文宏負責調色，則渠等三人間有犯意之聯絡及行為之分擔，均為共同甲
    犯。被告先後多次偽造犯行，時間緊密，犯意概括，所犯構成要件相同，顯係基
    於概括之犯意為之，為連續犯，依刑法第五十六條規定，以一罪論，並加重其刑
    ，惟法定本刑為無期徒刑部份，依法不得加重。
四、原審據以論罪科刑，固非無見惟（一）「扣押所印製千元之偽鈔成品二萬五千零
    六十四張（即二千五百零六萬四千元）、半成品四萬九千七百張（即四千九百七
    十萬元）」，主文亦諭知「扣案之偽造壹仟圓紙幣成品貳仟伍佰零陸萬肆仟元、
    偽造之壹仟圓紙幣半成品肆仟玖佰柒拾萬元」，事實卻記載「計共印製千元之偽
    鈔成品二萬五千零六十四張（即二千五百零六萬五千元）、半成品四萬九千七百
    張（即四千九百七十四萬元）」，不無予盾。（二）主文及理由均謂「未分割之
    壹仟元偽造紙幣肆張沒收」，事實則無此記載，亦屬瑕疵。被告上訴意旨否認犯
    罪，仍執陳詞指摘原判決不當，雖無可取，但原判決既有如上所述可議之處，即
    屬無可維持，應由本院撤銷改判，爰審酌被告素行，有台灣高雄地方法院被告院
    內索引卡紀錄表及台灣高等法院被告全國前案紀錄表各一份在卷可參，被告與符
    國明之關係，參與本件犯罪行為之程度，被告不從事甲途賺取金錢，竟以嚴重擾
    亂國家金融秩序之偽造貨幣方式謀取此不法利益，且所印製偽鈔之成品金額達二
    千五百零六萬四千元，被告於犯後矢口否認犯行，毫無悔意等一切情狀，量處有
    期徒刑柒年。扣案偽造之面額千元之幣券成品二萬五千零六十四張（二千五百零
    六萬四千元）、半成品四萬九千七百張（四千九百七十萬元），一千元紙幣五張
    、未切割之一千元偽造紙幣四大張，不問屬於犯人與否，均應依妨害國幣懲治條
    例第六條之規定沒收之。另扣案之未使用過之偽鈔印刷板三塊、使用過之偽鈔印
    刷板三十四塊、裁紙機一台等物，則係被告所有之物，已據證人符國明供述在卷
    ，並為供犯罪所用之物，依刑法第三十八條第一項第二款之規定宣告沒收。至優
    美公司所售予被告之日本製良明牌之五二○Ｘ型印刷機一台，依渠等所簽立之合
    約書第十一條之約定內容可知，本件買賣係附條件買賣，於價款付清前，先由被
    告（即甲方）占有、使用前開印刷機，並俟付清全部價款時，被告始能取得該印
    刷機之所有權，而被告僅支付七期之價款，此為被告所自承，並有合約書一份附
    卷可稽，依此約定可認該印刷機之所有權仍屬優美公司所有，尚非屬被告所有，
    爰不予宣告沒收，附此說明。
五、另被告符國明、廖文宏、陳義仁、陳照宏、江明雄、林家慧部分，已經判決確定
    ，不另論列，附此明。
據上論斷，應依刑事訴訟法第三百六十九條第一項前段、第三百六十四條、第二百九
十九條第一項前段，妨害國幣懲治條例第三條第一項、第六條，刑法第十一條、第二
十八條、第五十六條、第三十八條第一項第二款、罰金罰鍰提高標準條例第一條前段
，判決如主文。
本案經檢察官鄭文貴到庭執行職務。
中    華    民    國      九十      年       二       月      二十七    日
                              臺灣高等法院高雄分院刑事第六庭
                                  審判長法官  王憲義
                                        法官  范惠瑩
                                        法官  陳啟造
右甲本證明與原本無異。
如不服本判決，應於判決送達後十日內向本院提出上訴狀，其未述理由者並應於提
出上訴狀後十日內向本院補提理由書（應附繕本)。
                                      書記官  劉金萍
中    華    民    國      九十      年       三       月        二      日
本件論罪科刑法條：
妨害國幣懲治條例第三條第一項：
意圖供行使之用，而偽造、變造幣券者，處無期徒刑或五年以上有期徒刑，得併科五
千元以下罰金。
犯前項之罪，因而擾亂金融，情節重大者，處死刑。
第一項之未遂犯罰之。
                                                                        Ｑ


司法院資訊處製作；財團法人民間司法改革基金會備份。
